【裁判字號】    99,台上,4412
【裁判日期】    990715
【裁判案由】    妨害性自主
【裁判全文】
最高法院刑事判決            九十九年度台上字第四四一二號
上  訴  人  甲○○
選任辯護人  張振興律師
上列上訴人因妨害性自主案件，不服台灣高等法院中華民國九十
七年九月九日第二審判決（九十七年度上訴字第三○七三號，起
訴案號：台灣士林地方法院檢察署九十五年度偵緝字第一○一七
號），提起上訴，本院判決如下：
    主  文
上訴駁回。
    理  由
按刑事訴訟法第三百七十七條規定，上訴於第三審法院，非以判
決違背法令為理由，不得為之。是提起第三審上訴，應以原判決
違背法令為理由，係屬法定要件。如果上訴理由書狀並未依據卷
內訴訟資料，具體指摘原判決不適用何種法則或如何適用不當，
或所指摘原判決違法情事，顯與法律規定得為第三審上訴理由之
違法情形，不相適合時，均應認其上訴為違背法律上之程式，予
以駁回。本件上訴人甲○○上訴意旨略稱：(一)、依卷附大陸地區
福建省廈門市集美區人民法院（下稱集美人民法院）刑事審判筆
錄所載，羅○○供稱係其以○○、○○○被害人甲女（姓名詳卷
，警卷代號00000000）下體，是逼甲女還錢，不是玩樂，上訴人
沒說「爽不爽」，足證並無原判決所認定有對甲女稱「如不配合
要讓你死」、「會找瘋人院的瘋子來○○你」、「要讓流浪狗對
你性侵害」等情。原判決未審酌羅○○前開有利上訴人之供述，
亦未說明不採之理由，有判決不備理由之違法。又猥褻係指姦淫
以外，足以興奮或滿足性慾之一切色情行為而言。上訴人一再否
認指使羅○○持○○、○○插入甲女性器官，亦不知羅○○前開
行為，且羅○○二次施以性侵害時，上訴人並不在場，茍認上訴
人與羅○○成立共同正犯，亦須上訴人與羅○○有足以興奮或滿
足性慾之性侵害行為，及上訴人以自己犯罪之意思參與犯罪構成
要件之實行，始得謂之。然依羅○○上開供述，上訴人既意在討
債，可見並無與羅○○對甲女有足以興奮或滿足性慾之犯意聯絡
及認知，欠缺成立強制性交罪之構成要件。況羅○○於上開法院
供稱○○是其所做，○○是其所買，其性侵害甲女過程中，上訴
人亦未以自己犯罪之意思，「實行」性侵害之犯罪構成要件行為
，自無從成立共同正犯。原判決認上訴人與羅○○「事前謀議」
性侵害，與羅○○證述不符，上訴人既意在討債，自無對羅○○
之性侵害在旁「助勢」意圖，顯不該當性侵害之構成要件；縱過
程中上訴人有些言語，惟「助勢」是否成立共同正犯或幫助犯，
仍有疑義。原判決逕認上訴人為共同正犯，有不適用法則之違法
。(二)、原判決認定上訴人與羅○○於拘禁甲女期間，接續在拘禁
之房間內對甲女為四次性交行為，理由中並以集美人民法院刑事
判決書作為羅○○所證為可採信之佐憑。惟前揭判決書及廈門市
集美區人民檢察院（下稱集美人民檢察院）起訴書均記載甲女在
關押期間，由羅○○三次用○○、○○○入甲女陰道。原判決逕
認四次性侵害，並引用集美人民法院刑事判決書為其論據，有證
據上理由矛盾之違法。又甲女積欠債務在先，否認欠債潛逃於後
，上訴人逼不得已，用個人力量向其追討，致妨害甲女自由，甲
女為賴債，基於使上訴人受追訴判處重刑，更可達其逃避債務之
目的，依經驗法則，其證詞顯無刑事訴訟法第一百五十九條之三
第一款「經證明具有可信之特別情況」之情形。況甲女於警詢謊
稱與上訴人或上訴人之兄無任何債權債務關係，因上訴人兄弟知
悉其夫投資三百五十萬元美金，覬覦其財物云云，均與事實不符
，可見甲女之警詢筆錄縱有任意性，卻無真實性，並無何可信之
特別情況，自不合前開規定而無證據能力，原判決引用甲女在警
詢時之證述，顯違證據法則。(三)、上訴人在第一審時已陳稱：「
大陸警詢都是用刑求逼問的。開庭審理都以警詢筆錄作為證據。
在大陸警詢筆錄中寫我承認有去買○○（○）還有我承認我叫小
羅（羅○○）的等語都不實在，從頭到尾我都沒有說過，我沒有
叫羅○○做」等語。上訴人既提出在大陸警詢時之陳述是遭到刑
求逼供，不正方法取得，及集美人民法院刑事審判，是以警詢筆
錄作為證據等之抗辯，原審自須就此抗辯加以調查後，始得採為
證據。惟原審未予調查，即逕採為不利上訴人之證據，有調查未
盡及判決不適用法則之違法云云。
惟查：原判決綜合全案證據資料，本於事實審法院職權推理之作
用，認定上訴人確有指示大陸地區人民羅○○持○○或○○插入
甲女性器官之犯行（妨害自由部分，業經第一審判處罪刑確定）
。因而撤銷第一審關於加重強制性交部分之判決，改判論處上訴
人二人以上共同犯強制性交罪刑（累犯，處有期徒刑七年二月）
，已詳細說明其採證認事之理由。所為論斷，亦俱有卷證資料可
資覆按。且查：上訴人在第一審雖籠統供稱「大陸警詢都是用刑
求逼問的」云云，但並未具體指稱其在該警詢所為之陳述，究有
何受到刑求逼供之情形，僅謂該警詢所載其指示羅○○以○○、
○○插入甲女性器官等情節，與事實不符；而原審審判期日踐行
證據調查程序並詢以：「對於被告在大陸地區、偵查、原審（第
一審）中所言，有何意見？（逐一提示並告以要旨）」時，上訴
人及辯護人分別陳稱：「均無意見」（見原審卷第四三頁反面）
。則原審以上訴人前揭所稱「大陸警詢都是用刑求逼問的」一節
，有欠明確，亦非指稱其在該警詢之陳述不具任意性，而認無就
此為調查之必要，尚難遽指違法；況羅○○在集美人民法院經訊
以：「偵查人員是否刑訊逼供取筆錄？」時，供稱「沒有」（見
偵查卷第七二頁），則上訴人在大陸警詢時之陳述即令有上訴意
旨指稱非任意性之情形，然如除去此部分，原審綜合甲女在警詢
及集美人民法院之證言，羅○○於廈門市集美公安分局及集美人
民法院之證詞，並案內其他證據等，既仍應為上訴人確有與羅○
○共同以前開方法強制性交甲女之同一犯罪事實認定，自於判決
不生影響，仍不得執為上訴第三審之適法理由。又「證據能力」
與證據之「證明力」不同，前者乃指立證資料得為證據之法律上
資格；後者則指其證據於證明某種事實，具有何等實質之價值。
故「證據能力」乃資格之有無，「證據證明力」則為效力強弱之
問題，兩者有別。上訴意旨徒以甲女在警詢時之陳述，與事實不
符之證據憑信性（證明力）意見，據以指稱該陳述有「無可信之
特別情況」，而為無證據能力云云，顯將證據適格與否之「證據
能力」與證據評價強弱之「證明力」混淆，自難認係依卷證資料
執為指摘之第三審適法上訴理由。而集美人民檢察院起訴書雖載
稱上訴人與羅○○以○○、○○等○入甲女性器官內三次，但集
美人民法院刑事判決除引述前開「檢察院指控」意旨外，係載稱
該院「經審理查明」：「在拘禁被害人甲女期間，由被告人羅○
○提議，被告人甲○○、羅○○先后『數次』強令被害人甲女褪
出褲子，仰臥于床上，由被告人羅○○分別用○○、○○等物○
入被害人甲女的下身，被告人甲○○在旁逼債并以下流的言語嘲
諷被害人，二被告人從中取樂」等情（見偵查卷第八二頁反面、
第八四頁反面），並未記載上訴人等係接續「三次」以前揭方法
插入甲女性器官。則原審經合法調查後，依憑甲女及羅○○之證
述，認定上訴人等係接續四次以前開方法對甲女為強制性交，與
卷證資料即無不合。上訴意旨片面斷取集美人民法院刑事判決引
述該案起訴意旨之記載，及本院判例就猥褻行為之法律見解，執
以指稱原判決有證據上理由矛盾及遽認不具猥褻要件之上訴人構
成強制性交罪，均有違法云云，即顯非依據卷內資料執為指摘，
殊非適法之第三審上訴理由。再者，共同實行犯罪行為之人，在
合同意思範圍以內，各自分擔犯罪行為之一部，相互利用他人之
行為，以達其犯罪之目的者，即應對於全部所發生之結果，共同
負責；故共同正犯間，非僅就其自己實行之行為負其責任，並在
犯意聯絡之範圍內，對於其他共同正犯所實行之行為，亦應共同
負責。原判決已說明其就案內所有證據，本於調查所得心證，分
別定其取捨，而憑以認定上訴人係與下手對甲女強制性交之羅○
○均為共同正犯之依據及理由。此係事實審法院採證認事之職權
行使，要難遽指違法。上訴意旨徒以其未以○○、○○等插入甲
女性器官內，即謂其非共同正犯，核屬就原審採證認事職權之適
法行使及已於判決理由內詳加說明之事項，再漫為事實之爭辯，
依首揭說明，亦難認係上訴第三審之適法理由。其上訴違背法律
上之程式，應予駁回。
據上論結，應依刑事訴訟法第三百九十五條前段，判決如主文。
中    華    民    國  九十九  年    七    月   十五   日
                      最高法院刑事第六庭
                          審判長法官  謝  俊  雄
                                法官  陳  世  雄
                                法官  魏  新  和
                                法官  徐  文  亮
                                法官  吳  信  銘
本件正本證明與原本無異
                                      書  記  官
中    華    民    國  九十九  年    七    月   二十   日
                                                      v

司法院資訊處製作；財團法人民間司法改革基金會備份。
